ACORDAO-COMPLETO-2355940

ACÓRDÃO 3867/2019 ATA 19/2019 - SEGUNDA CÂMARA

VISTOS, relatados e discutidos estes autos de pensão civil, em que se aprecia pedido de reexame interposto por Diana Rocha da Silva Assis, contra o Acórdão 11763/2018-TCU-Segunda Câmara, em que este Tribunal, entre outras deliberações, considerou ilegal e negou registro a seu ato de concessão de pensão militar, em face da sua acumulação com dois outros benefícios previdenciários - uma aposentadoria e uma pensão do Instituto Nacional do Seguro Social (INSS) -, em desacordo com a vedação contida no art. 29 da Lei 3.765/1960 (com redação dada pela Medida Provisória 2.215-10/2001) .
	ACORDAM os Ministros do Tribunal de Contas da União, reunidos em Sessão da Segunda Câmara, diante das razões expostas pelo Relator, nos termos do art. 48 da Lei 8.443/1992, em:
9.1 conhecer do presente pedido de reexame, para, no mérito, negar-lhe provimento, mantendo os termos do Acórdão 11763/2018-TCU-Segunda Câmara;
9.2 dar ciência deste Acórdão, bem como do Relatório e Voto que o fundamentam, à recorrente a ao Serviço de Inativos e Pensionistas da Marinha.

Pedido de reexame contra decisão que considerou ilegal a concessão de pensão militar da recorrente.

Segunda Câmara

3. Interessados/Responsáveis/Recorrentes:
3.1. Recorrente: Diana Rocha da Silva Assis (XXX.222.547-XX).

13.1. Ministros presentes: Ana Arraes (Presidente), Augusto Nardes e Raimundo Carreiro (Relator).
13.2. Ministro-Substituto convocado: Marcos Bemquerer Costa.

RAIMUNDO CARREIRO

Ministro-Substituto Marcos Bemquerer Costa.

Trata-se de pedido de reexame interposto por Diana Rocha da Silva Assis, beneficiária de pensão militar, na condição de filha de Manoel Francisco de Assis, contra o Acórdão 11763/2018-TCU-Segunda Câmara, relator: Ministro-substituto Marcos Bemquerer Costa, vazado nos seguintes termos:
VISTOS, relatados e discutidos estes autos em que se analisam atos de concessão de pensão militar deferidos pelo Serviço de Inativos e Pensionistas da Marinha em favor das beneficiárias acima identificadas. 
ACORDAM os Ministros do Tribunal de Contas da União, reunidos em Sessão da 2ª Câmara, ante as razões expostas pelo Relator, e com fulcro nos incisos III e IX do art. 71 da Constituição Federal e nos arts. 1º, inciso V, e 39, inciso II, da Lei n. 8.443/1992, c/c o art. 259, inciso II, do Regimento Interno/TCU em:
9.1 considerar legais as concessões de pensão militar em benefício das Sras. Elizabeth Moraes de Sant'anna, Surama Marques Barroso Chaves, Eliana Felippe, Dilma Felippe Leandro, Diva Felippe, Moema Farias Campos, Ivanize Batista de Assis, Elizabete Batista de Assis, Neusa Araújo da Silva, Edna da Silva Costa de Freitas, Helena Felippe, Eliana Felippe, Márcia Cristina Andrade, Ana Maria Coelho de Souza, Tania Coelho de Souza Carvalho e Vera Lúcia da Silva Fernandes, conferindo registro aos correspondentes atos;
9.2 considerar ilegal a concessão de pensão militar em favor da Sra. Diana Rocha da Silva Assis, negando registro ao ato;
9.3 dispensar o ressarcimento das quantias indevidamente recebidas de boa-fé pela interessada indicada no subitem precedente, consoante o disposto no Enunciado 106 da Súmula da Jurisprudência do TCU;
9.4 determinar ao Serviço de Inativos e Pensionistas da Marinha que:
9.4.1 no prazo de 15 (quinze) dias, a contar da ciência desta Deliberação, abstenha-se de realizar pagamentos decorrentes do ato impugnado (subitem 9.2 acima) , sujeitando-se a autoridade administrativa omissa à responsabilidade solidária, nos termos do art. 262, caput, do Regimento Interno/TCU;
9.4.2 dê ciência, no prazo de 15 (quinze) dias, a contar do recebimento da notificação deste Acórdão, do inteiro teor desta Deliberação à Sra. Diana Rocha da Silva Assis, notadamente no que diz respeito ao direito de opção pelos benefícios legalmente acumuláveis, encaminhando a este Tribunal, no prazo de 30 (trinta) dias, comprovante da referida ciência;
9.4.3. alerte a aludida interessada de que o efeito suspensivo proveniente da interposição de possíveis recursos perante o TCU não a exime da devolução dos valores percebidos indevidamente após a respectiva notificação, caso os recursos não sejam providos;
9.5. esclarecer ao  Serviço de Inativos e Pensionistas da Marinha que, caso a interessada opte pela pensão militar, poderá ser emitido novo ato de concessão, submetendo-o a este Tribunal, nos termos da IN/TCU 78/2018, que revogou a IN/TCU 55/2007;
9.6 determinar à Sefip que monitore o cumprimento da medida indicada no subitem 9.4.1 supra, representando a este Tribunal, caso necessário (grifos acrescidos) .
2.	Reproduzo a seguir, com ajustes de forma, o teor principal da instrução conclusiva da Secretaria de Recursos, cuja proposta de encaminhamento foi endossada pela direção da unidade e pelo Ministério Público de Contas (peças 34, 35 e 37) :
HISTÓRICO
2.	[Segundo o parecer do Ministério Público de Contas que norteou o acórdão recorrido] Consulta realizada em sistemas externos disponibilizados ao TCU revelou que a recorrente percebe, além da pensão militar, outros dois benefícios previdenciários pagos pelo Instituto Nacional do Seguro Social (INSS) , quais sejam: uma aposentadoria e uma pensão.
2.1.	Tanto a redação original do art. 29 da Lei 3.765/1960, como aquela dada pela Medida Provisória (MP) 2.215/2001, somente permite às pensionistas militares acumularem dois benefícios:
Redação original:
Art 29. É permitida a acumulação: 
a) de duas pensões militares; 
b) de uma pensão militar com proventos de disponibilidade, reforma, vencimentos, aposentadoria ou pensão proveniente de um único cargo civil.
Redação dada pela MP 2.215/2001:
Art. 29.  É permitida a acumulação: 
I - de uma pensão militar com proventos de disponibilidade, reforma, vencimentos ou aposentadoria;
II - de uma pensão militar com a de outro regime, observado o disposto no art. 37, inciso XI, da Constituição Federal.
2.2.	Em diversas oportunidades este Tribunal considerou ilegal ato de pensão militar cujo beneficiário percebia outros benefícios previdenciários, em desacordo com o artigo acima transcrito, a exemplo dos Acórdãos 8.721/2017 e 8.944/2017, ambos da 2ª Câmara. 
2.3.	Nesse sentir, a acumulação de 3 benefícios pela recorrente foi objeto de glosa por parte desta Corte [no acórdão ora questionado].
ADMISSIBILIDADE
3.	Reitera-se o exame de admissibilidade contido na peça 28 do SAR/Serur, em que se propôs o conhecimento do recurso, nos termos do artigo 48 da Lei 8.443/1992, c/c os artigos 285 e 286, parágrafo único, do RI/TCU, suspendendo-se os efeitos dos subitens 9.2 e 9.4.1 do Acórdão 11763/2018-TCU-Segunda Câmara, em relação à recorrente. Observa-se que o Excelentíssimo Senhor Ministro Raimundo Carreiro, mediante despacho de peça 32, concordou com a análise desta unidade técnica.
MÉRITO
4. Delimitação
4.1	Constitui objeto do presente recurso definir se: 
	a) houve ofensa ao princípio da segurança jurídica e ao ato jurídico perfeito;
	b) houve aplicação retroativa de nova interpretação.
5. Do princípio da segurança jurídica e do ato jurídico perfeito
5.1.	A recorrente aduz que teria havido violação ao princípio da segurança jurídica, com base nos seguintes argumentos:
5.2.	A pensão militar da marinha, com vigência a partir de 12/9/2006 fora consolidada pelo decurso do tempo, que tem como fundamento básico o princípio da segurança jurídica e da estabilidade das relações sociais.
5.3.	 Na exegese do princípio da segurança jurídica, repisou-se a necessidade de se respeitar o fato de que tal princípio é previsto de forma expressa no ordenamento jurídico brasileiro, devendo ser observado pela Administração Pública.
5.4.	O ordenamento jurídico brasileiro garante que "a lei não prejudicará o direito adquirido, segundo regra da Constituição Federal, art. 5º, XXXVI. No mesmo sentido, a Lei 12.376/2010, chamada de Lei de Introdução às Normas do Direito Brasileiro, garante o respeito ao "ato jurídico perfeito" e ao "direito adquirido", no seu art. 6º.
Análise:
5.5.	Cabe relembrar que a sedimentada jurisprudência da Suprema Corte é no sentido de classificar como ato complexo a concessão de aposentadoria, reforma ou pensão, consoante os seguintes julgados (RMS 3881/SP, MS 19875/DF, RE 195861/ES e MS 23665/DF) .
5.6.	Assim, sendo o ato de aposentadoria e/ou pensão complexo, este somente passa a estar plenamente formado (perfeito) , válido (aferição da legalidade com reflexo de definitividade perante a Administração) e eficaz (plenamente oponível a terceiros, deixando de apresentar executoriedade provisória) quando recebe o registro pela Corte de Contas. Tal entendimento decorre do disposto no inciso III do art. 71 da Constituição Federal, que estabelece que compete ao Tribunal de Contas da União apreciar, para fins de registro, a legalidade dos atos de admissão, assim como a concessão de aposentadoria, reforma ou pensão.
5.7.	Nessa perspectiva, impõe-se reconhecer que referidos atos possuem natureza precária, razão pela qual, até que haja o efetivo julgamento e o consequente registro pela Corte de Contas, não há que se falar em direito adquirido, ato jurídico perfeito, proteção da confiança, ou em irredutibilidade dos proventos, tendo em vista a ausência de aperfeiçoamento e definitividade dos atos.
5.8.	A propósito do tema, colaciona-se entendimento esposado pela Corte Constitucional ao decidir no âmbito do RE-195.861/ES:
APOSENTADORIA - ATO ADMINISTRATIVO DO CONSELHO DA MAGISTRATURA - NATUREZA - COISA JULGADA ADMINISTRATIVA - INEXISTÊNCIA. O ato de aposentadoria exsurge complexo, somente se aperfeiçoando com o registro perante a Corte de Contas. Insubsistência da decisão judicial na qual assentada, como óbice ao exame da legalidade, a coisa julgada administrativa. (grifos acrescidos) 
5.9.	Sobre a questão, observa-se, ainda, que não se mostra factível o argumento de se convolar em legais atos eivados de vícios, dado o longo lapso temporal transcorrido entre sua edição e a consequente apreciação pelo TCU, porquanto estas situações geram tão somente a necessidade de instauração do contraditório, consoante Acórdão 5962/2012-TCU-Segunda Câmara, verbis:	
4. Nos termos da jurisprudência do STF, o transcurso de longo lapso temporal entre a edição do ato e sua apreciação por parte do TCU não converte a concessão ilegal em legal, gerando apenas a necessidade de instauração do contraditório e da ampla defesa para a validade do processo, na hipótese de o ato haver ingressado no Tribunal há mais de cinco anos (MS-25.116, MS-25.403, MS-25.343, MS-27.296, entre outros) 
5.10.	No caso concreto, o ato de pensão de peça 8 foi remetido ao TCU em 18/11/2015 e apreciado em 27/11/2018, mediante o Acórdão 11763/2018-TCU-Segunda Câmara, dentro, portanto, do prazo de 5 anos, sendo dispensável o contraditório da recorrente antes do julgamento de seu ato concessório.
5.11.	Em síntese, no caso em apreço, não houve o respectivo registro em razão da constatação de ilegalidade no ato, o que afasta, por si só, a presunção de legitimidade do ato administrativo que concedeu o benefício à recorrente, não havendo, assim, que se falar em violação ao princípio da segurança jurídica ou do ato jurídico perfeito. Conclusão esta em decorrência da natureza jurídica do ato de pensão: ato administrativo complexo.
5.12.	Nesse sentir, opina-se pela rejeição do argumento apresentado pelo recorrente.
6. Da aplicação retroativa de nova interpretação
6.1.	A recorrente aduz que teria havido aplicação retroativa de nova interpretação, com base nos seguintes argumentos:
6.2.	Em sintonia com o princípio da segurança jurídica, deve-se observar a própria Lei 9.784/1999, que possui dispositivo expresso proibindo a aplicação retroativa de nova interpretação.
Análise:
6.3.	Não há direito adquirido à exegese de norma versando sobre pensão militar.  (...) 
 (...) [neste ponto, a instrução colige lições doutrinárias para sustentar a dição de que os juízes (em nosso sistema de civil law) devem ponderar as leis antes da jurisprudência.]
6.7.	Ante esses ponderosos argumentos, entende-se que os julgadores devem considerar as leis, e não os precedentes jurisprudenciais. 
6.8.	Pois bem, conforme visto no histórico desta instrução, nos termos da norma legal de regência, somente é permitido à pensionista acumular dois benefícios, e não três, como ocorre com a recorrente.
6.9.	No que tange ao art. 2º, XIII, da Lei 9.784/1999, o qual veda a aplicação retroativa de nova interpretação, é de se ter presente que o TCU dispõe de Lei Orgânica e Regimento Interno, sendo que a Lei do Processo Administrativo pode ser aplicada naquilo que for compatível com o regramento próprio desta Corte de Contas.
6.10. 	Nessa senda, é de se ressaltar que o art. 260, § 2º, do Regimento Interno deste Tribunal assim dispõe:
§ 2º O acórdão que considerar legal o ato e determinar o seu registro não faz coisa julgada administrativa e poderá ser revisto de ofício pelo Tribunal, com a oitiva do Ministério Público e do beneficiário do ato, dentro do prazo de cinco anos da apreciação, se verificado que o ato viola a ordem jurídica, ou a qualquer tempo, no caso de comprovada má-fé.
6.11.	Nessa ordem de ideias, o argumento de que teria havido violação ao princípio da vedação de aplicação retroativa de nova interpretação deve ser rechaçado por cinco razões:
	i) não foi apresentado precedente jurisprudencial favorável à tese da recorrente;
	ii) não há direito adquirido à exegese;
	iii) os juízes devem considerar as leis, e não a jurisprudência;
	iv) não houve o registro do ato de pensão da interessada, de tal arte a não se aplicar a máxima de que a "modificação posterior de jurisprudência não alcançaria as situações consolidadas à luz de critério interpretativo anterior". Isto porque poder-se-ia falar em situação consolidada apenas quando o ato de concessão recebe o registro do TCU, por ser ato complexo;
	v) o acórdão que considerar legal o ato de pensão e determinar o seu registro não faz coisa julgada administrativa, nos termos do § 2º do art. 260 do Regimento Interno deste Tribunal.
6.12.	Nesse sentir, opina-se pela rejeição dos argumentos apresentados pela recorrente.
CONCLUSÃO
7.	Diante do exposto, conclui-se que: 
	a) não houve ofensa ao princípio da segurança jurídica e ao ato jurídico perfeito;
	b) os juízes devem considerar as leis, e não a jurisprudência.	
7.1.	Posta assim a questão, opina-se pela negativa de provimento do presente pedido de reexame.
PROPOSTA DE ENCAMINHAMENTO
8.	Diante do exposto, com base no art. 48 da Lei n. 8.443/92, submete-se o presente processo à consideração superior, propondo-se a adoção das seguintes medidas:
	a) conhecer do pedido de reexame e, no mérito, negar-lhe provimento;
	b) cientificar a recorrente e os demais interessados do acórdão que vier a ser prolatado, ressaltando-se que o relatório e o voto que o acompanharem podem ser consultados no endereço www.tcu.gov.br/acordaos, no dia seguinte ao de sua oficialização.
É o Relatório.

não há

Procurador Júlio Marcelo de Oliveira.

PENSÃO MILITAR. ACUMULAÇÃO ILEGAL DE BENEFÍCIOS PREVIDENCIÁRIOS COM PENSÃO MILITAR. PEDIDO DE REEXAME. ARGUMENTOS INSUFICIENTES PARA ALTERAR O ACÓRDÃO RECORRIDO. CONSIDERAÇÕES INCIDENTAIS SOBRE A RELEVÂNCIA JURÍDICO-CONSTITUCIONAL DA JURISPRUDÊNCIA EM NOSSO ORDENAMENTO JURÍDICO, QUE, TODAVIA, NÃO AFETAM A DECISÃO DE MÉRITO DO RECURSO. NEGATIVA DE PROVIMENTO.CIÊNCIA.

PENSÃO MILITAR (PMIL)

Secretaria de Recursos (SERUR); Secretaria de Fiscalização de Pessoal (SEFIP).

Trata-se de pedido de reexame interposto por Diana Rocha da Silva Assis, contra o Acórdão 11763/2018-TCU-Segunda Câmara (relator: Ministro-substituto Marcos Bemquerer Costa) , em que este Tribunal, entre outras deliberações, considerou ilegal e negou registro a seu ato de concessão de pensão militar, em face da sua acumulação com dois outros benefícios previdenciários - uma aposentadoria e uma pensão do Instituto Nacional do Seguro Social (INSS) -, em desacordo com a vedação contida no art. 29 da Lei 3.765/1960 (com redação dada pela Medida Provisória 2.215-10/2001) .
2.	Quanto à admissibilidade, presentes os requisitos fixados no art. 48 da Lei 8.443/1992, cumpre conhecer do pedido de reexame, em ratificação ao despacho à peça 32.
3.	No mérito, endosso a proposta de encaminhamento da Secretaria de Recursos, ratificada pelo Ministério Público especializado, no sentido de negar provimento ao recurso.
4.	A negativa de registro à pensão sob reexame decorreu de uma norma legal muito explícita. O art. 29 da Lei 3.765/1960 (com redação dada pela Medida Provisória 2.215-10/2001) , ao dispor sobre o tipo de pensão militar enfocado no recurso em análise, limita a possibilidade de sua acumulação com apenas um benefício previdenciário ou com vencimentos, verbis: 
Art. 29. É permitida a acumulação: 
I - de uma pensão militar com proventos de disponibilidade, reforma, vencimentos ou aposentadoria; (Redação dada pela Medida provisória nº 2.215-10, de 31.8.2001) 
II - de uma pensão militar com a de outro regime, observado o disposto no art. 37, inciso XI, da Constituição Federal. (Redação dada pela Medida provisória nº 2.215-10, de 31.8.2001)  
5.	A pensão em tela teve sua vigência a partir de 12/9/2006, ou seja, posteriormente à fixação do texto atual da referida norma, dado pela MP 2.215-10/2001, o que torna o acórdão escorreito quanto a essa fundamentação.
6.	Conforme visto no Relatório, a recorrente sustenta sua irresignação com base em dois argumentos: desrespeito aos princípios da segurança jurídica e da irretroatividade de nova interpretação, ambos fincados na Lei 9.784/1999.
7.	No que tange à segurança jurídica, a jurisprudência deste Tribunal é firme no sentido de que tal princípio somente deve ser aplicado para estabilizar atos eivados de alguma ilegalidade, quando o julgamento pela ilegalidade após longo decurso de tempo implicar "prejuízo insuportável e irreversível ao interessado", o que se traduz em: inviabilidade prática do retorno à atividade após grande decurso de tempo; acometimento de doença incapacitante para o trabalho; idade que impossibilite o retorno à atividade; comprometimento da subsistência do aposentado ou pensionista; e morte, como fator impeditivo ao retorno ao trabalho para integralização do tempo de serviço, no caso de instituição de pensão (Acórdão 2350/2012-TCU-Segunda Câmara, 5.951/2012-TCU-1ª Câmara, 453/2013-TCU-2ª Câmara e 6.102/2013-TCU-2ª Câmara; entre outros) .
8.	No caso concreto, nenhuma dessas hipóteses se verifica, porquanto a pensionista possui outras fontes de renda.
9.	Ademais, o acórdão recorrido franqueou à interessada o direito de optar pela continuidade do recebimento da pensão então impugnada, desde que abdique de um dos outros dois benefícios (a aposentadoria ou a pensão do INSS) , além de dispensá-la, com base na Súmula-TCU 106, da restituição dos valores indevidamente recebidos durante o período de acumulação indevida.
10.	Cabe aduzir que, mesmo na hipótese de a acumulação indevida surgir após a data de concessão da pensão militar, cumpre a este Tribunal, ao analisar a legalidade do ato para fins de registro, verificar todos os requisitos legais aplicáveis ao caso, inclusive quanto à eventual extrapolação do limite de acumulação com outros benefícios, como ocorreu no caso concreto. No caso das acumulações, o crivo de legalidade deve ser aplicado com base na situação apurada não apenas à época da concessão, mas também no momento do registro.
11.	Dito isso, não prosperam os argumentos recursais referentes à segurança jurídica.
12.	Também não se sustenta a alegação de aplicação retroativa de nova interpretação. A uma, porque a impugnação do ato no acórdão recorrido não decorreu de entendimento jurisprudencial, mas da aplicação direta de uma norma legal expressa, vigente desde antes da emissão ao ato. A duas, porque a recorrente não apresentou, para fundamentar sua pretensão, nenhum precedente jurisprudencial desta Corte de Contas favorável à legalidade de seu ato, com enfoque no mérito da acumulação de benefícios. 
13.	Em vista dessas ponderações, concluo pelo improvimento do recurso.
II
14.	Sem prejuízo dessas conclusões, cumpre ressalvar o argumento da Serur de que "os julgadores devem considerar as leis, e não os precedentes jurisprudenciais", ressaltando-se, contudo, que esta questão em nada afeta a conclusão de mérito do recurso, já demonstrada neste voto. 
15.	A assertiva da Serur merece retificação, pois embora nosso ordenamento jurídico seja predominantemente ajustado ao sistema do civil law, em que a jurisprudência, em tese, não vincula o juiz, o nosso arcabouço constitucional e legal restringe essa liberdade, ao estatuir normas bem claras que impõem aos julgadores, tanto na seara judicial quanto administrativa, o dever de harmonizar suas decisões à jurisprudência predominante aplicável ao caso.
16.	O exemplo mais solar dessa verdadeira tendência do nosso Direito é a figura da súmula vinculante, criada por meio da Emenda 45, de 2004, verbis:
Art. 103-A. O Supremo Tribunal Federal poderá, de ofício ou por provocação, mediante decisão de dois terços dos seus membros, após reiteradas decisões sobre matéria constitucional, aprovar súmula que, a partir de sua publicação na imprensa oficial, terá efeito vinculante em relação aos demais órgãos do Poder Judiciário e à administração pública direta e indireta, nas esferas federal, estadual e municipal, bem como proceder à sua revisão ou cancelamento, na forma estabelecida em lei.   (Incluído pela Emenda Constitucional nº 45, de 2004)        (Vide Lei nº 11.417, de 2006) .
§ 1º A súmula terá por objetivo a validade, a interpretação e a eficácia de normas determinadas, acerca das quais haja controvérsia atual entre órgãos judiciários ou entre esses e a administração pública que acarrete grave insegurança jurídica e relevante multiplicação de processos sobre questão idêntica.   (Incluído pela Emenda Constitucional nº 45, de 2004) 
§ 2º Sem prejuízo do que vier a ser estabelecido em lei, a aprovação, revisão ou cancelamento de súmula poderá ser provocada por aqueles que podem propor a ação direta de inconstitucionalidade.   (Incluído pela Emenda Constitucional nº 45, de 2004) 
§ 3º Do ato administrativo ou decisão judicial que contrariar a súmula aplicável ou que indevidamente a aplicar, caberá reclamação ao Supremo Tribunal Federal que, julgando-a procedente, anulará o ato administrativo ou cassará a decisão judicial reclamada, e determinará que outra seja proferida com ou sem a aplicação da súmula, conforme o caso.    (Incluído pela Emenda Constitucional nº 45, de 2004) [Grifei].
17.	Na esteira da súmula vinculante, sobrevieram diversas normas legais a valorizar a jurisprudência como fonte de direito, como forma de assegurar um nível razoável de segurança jurídica aos jurisdicionados. Apenas à guisa de ilustração, cito as seguintes inovações legais, relativamente recentes, que reforçam a importância da jurisprudência na construção das decisões judiciais e administrativas:
- Código de Processo Civil - Lei 13.105/2015:
Art. 489. São elementos essenciais da sentença:  (...) 
§ 1º Não se considera fundamentada qualquer decisão judicial, seja ela interlocutória, sentença ou acórdão, que:  (...) 
VI - deixar de seguir enunciado de súmula, jurisprudência ou precedente invocado pela parte, sem demonstrar a existência de distinção no caso em julgamento ou a superação do entendimento.  (...) 
Art. 927. Os juízes e os tribunais observarão:
I - as decisões do Supremo Tribunal Federal em controle concentrado de constitucionalidade;
II - os enunciados de súmula vinculante;
III - os acórdãos em incidente de assunção de competência ou de resolução de demandas repetitivas e em julgamento de recursos extraordinário e especial repetitivos;
IV - os enunciados das súmulas do Supremo Tribunal Federal em matéria constitucional e do Superior Tribunal de Justiça em matéria infraconstitucional;
V - a orientação do plenário ou do órgão especial aos quais estiverem vinculados.
 (...) 
§ 4º A modificação de enunciado de súmula, de jurisprudência pacificada ou de tese adotada em julgamento de casos repetitivos observará a necessidade de fundamentação adequada e específica, considerando os princípios da segurança jurídica, da proteção da confiança e da isonomia.
§ 5º Os tribunais darão publicidade a seus precedentes, organizando-os por questão jurídica decidida e divulgando-os, preferencialmente, na rede mundial de computadores. [Grifei].
  - Lei de Introdução às Normas Gerais do Direito Brasileiro (LINDB) - Decreto-lei 4.657/1942, com redação dada pela Lei 13.655/2018:
Art. 24.  A revisão, nas esferas administrativa, controladora ou judicial, quanto à validade de ato, contrato, ajuste, processo ou norma administrativa cuja produção já se houver completado levará em conta as orientações gerais da época, sendo vedado que, com base em mudança posterior de orientação geral, se declarem inválidas situações plenamente constituídas.   (Incluído pela Lei nº 13.655, de 2018) . 
Parágrafo único.  Consideram-se orientações gerais as interpretações e especificações contidas em atos públicos de caráter geral ou em jurisprudência judicial ou administrativa majoritária, e ainda as adotadas por prática administrativa reiterada e de amplo conhecimento público.  (Incluído pela Lei nº 13.655, de 2018) [Grifei].
18.	Observo, ademais, que, antes mesmo do advento da súmula vinculante, nosso Direito Administrativo já contemplava a necessidade de respeito aos entendimentos jurisprudenciais admitidos à época da constituição do ato administrativo. Isso está bem assentado no art. 2º, parágrafo único, inciso XIII, da Lei Geral do Processo Administrativo, de 1999 (Lei 9.784/1999) , que veda ao julgador administrativo a aplicação retroativa de nova interpretação, verbis: 
Art. 2º A Administração Pública obedecerá, dentre outros, aos princípios da legalidade, finalidade, motivação, razoabilidade, proporcionalidade, moralidade, ampla defesa, contraditório, segurança jurídica, interesse público e eficiência.
Parágrafo único. Nos processos administrativos serão observados, entre outros, os critérios de:  (...) 
XIII - interpretação da norma administrativa da forma que melhor garanta o atendimento do fim público a que se dirige, vedada aplicação retroativa de nova interpretação. [Grifei].
19.	Dito isso, não é possível acolher o argumento da instrução da Serur de que que "os julgadores devem considerar as leis, e não os precedentes jurisprudenciais".
20.	Não obstante, reitero que a recorrente não trouxe nenhum precedente jurisprudencial para fundamentar sua alegação de que o acórdão alvejado teria aplicado retroativamente uma nova interpretação a seu caso. De mais a mais, o acórdão recorrido fundamentou-se em disposição expressa de lei (art. 29 da Lei 3.765/1960, transcrito alhures) , sem a necessidade de apoiar-se em nenhuma construção jurisprudencial. 
21.	Portanto, a ressalva anotada em relação à instrução do feito em nada afeta a conclusão pela negativa de provimento ao recurso, fundamentada nas razões exaradas na primeira parte deste voto. 
	Do exposto, VOTO por que seja aprovado o Acórdão que ora submeto a este Colegiado.    	   
TCU, Sala das Sessões Ministro Luciano Brandão Alves de Souza, em 11 de junho de 2019.
RAIMUNDO CARREIRO 
Relator